【裁判字號】    89,上易,312
【裁判日期】    890621
【裁判案由】    誣告
【裁判全文】
臺灣高等法院高雄分院刑事判決    八十九年度上易字第三一二號
    上訴人
    即被告      丁○○
    選任辯護人  洪士宏
右上訴人因誣告案件，不服臺灣高雄地方法院八十八年度易字第一九九二號中華民國
八十九年一月四日第一審判決（起訴案號：臺灣高雄地方法院檢察署八十七年度偵字
第二０六九五號），提起上訴，本院判決如左：
      主      文
上訴駁回。
      事      實
一、緣丁○○之弟趙時乙積欠丙○○債務不還，故由丁○○於民國八十七年六月二日
    於高雄市三民區○○○路一六一號之「唐農咖啡館」，交付由陳立德（另為不起
    訴處分）所簽發，付款人為中國信託商業銀行高雄分行、票號為ＢＦ－0000
    000、ＢＦ－0000000、ＢＦ－0000000、ＢＦ－000000
    0、ＢＦ－0000000號、ＢＦ－0000000、金額共新台幣（下同）
    五十六萬元之支票六紙與丙○○以為清償，並以票號ＢＦ－0000000、Ｂ
    Ｆ－0000000、ＢＦ－0000000、ＢＦ－0000000、ＢＦ－
    0000000、金額共四十八萬之支票五紙，向甲○○○融資以借調現金而取
    得三十八萬。嗣丁○○乙知其於民國八十七年六月十一日或十二日，在高雄市○○○路八十五號「江川機電公司（以下簡稱江川公司」），以陳立德之名義所簽
    發之票號為ＢＦ－0000000、ＢＦ－0000000、日期及金額均為空
    白之二張支票，係交付與甲○○○，再作為票據融資以為調借現金之用，及同以
    陳立德之名義所簽發票號為ＢＦ－0000000、日期及金額亦為空白之支票
    ，係交付與丙○○，作為代償其弟趙時乙所積欠之剩餘債款，並皆授權渠等填載
    日期及金額，並未遺失，竟向不知情之陳立德謊稱於同年六月十日發現上開三張
    票據業已遺失，並利用陳立德於同年六月二十二日前往金融機構，以票據已於高
    雄市○○○路一三一巷三弄二十八號四樓之一遺失為由，辦理票據掛失止付，填
    具票據掛失止付通知書及遺失票據申報書，而未指定犯人，向該管公務員即高雄
    市政府警察局及高雄縣政府警察局承辦員警，誣告不特定人犯侵占遺失物罪，請
    求協助偵查。嗣因謝素娥於同年六月二十五日持已填載票面金額及日期之票號Ｂ
Ｆ－0000000號支票，提示未獲兌現，經警追查支票來源，並由陳立德立
    即向臺灣高雄地方法院檢察署對謝素娥提起偽造有價證券、侵占遺失物等告訴，
    丙○○始知上情。
二、案經丙○○訴由臺灣高雄地方法院檢察署檢察官偵查起訴。
      理      由
一、訊據上訴人即被告丁○○矢口否認有誣告之犯行，辯稱：伊於八十七年六月二日
    ，係在江川公司而非唐農咖啡館，交付五張支票與甲○○○交換票據，伊並無與
    丙○○及甲○○○在唐農咖啡館見面商討如何替趙時乙還債；而系爭之票據則是
    自江川公司返回家裡途中，不慎遺失，而由甲○○○加蓋日期章戳及金額章戳，
    再交由其妹謝素娥持之提領；而伊係依照正常程序掛失止付，且因謝素娥提領，
    警方始依公示催告程序為偵訊筆錄，伊並無誣告之嫌等語云云。
二、然查：
  (一)自卷附之八十七年度促字第一九六二一號、第一九八二九號之支付命令狀及民事
    聲請支付命令狀一紙觀之，被告之弟趙時乙確有積欠告訴人丙○○債務未還，並
    由丙○○提起刑事詐欺告訴，再參以證人謝素娥及甲○○○皆證稱於八十七年六
    月二日，有與丙○○一起和被告於唐農咖啡館商討如何處理趙時乙積欠之債款事
    宜，並有六紙票據附卷可參，可證六紙由陳立德所簽發，付款人為中國信託商業
    銀行高雄分行、票號為ＢＦ－0000000、ＢＦ－0000000、ＢＦ－
    0000000、ＢＦ－0000000、ＢＦ－0000000號、ＢＦ－0
    000000號之支票，應確係由被告交付與丙○○，以為清償債務之用。承上
    ，被告既曾以開發支票之方式，以為償債，則告訴人所稱系爭票號ＢＦ－000
    0000號之支票亦由被告所交付與伊，以作為剩餘債務之清償，洵屬合理，再
    參以證人即江川公司之員工陳佳毅所證稱：於案發當日「她（指被告）有來公司
    拿支票予丙○○」等語，此可參原審法院八十八年七月六日之審理筆錄，亦可證
    系爭票號為ＢＦ－0000000號之支票，係由被告交付與丙○○。
  (二)再被告亦自承其曾於八十七年六月二日，有交付票號ＢＦ－0000000、Ｂ
    Ｆ－0000000、ＢＦ－0000000、ＢＦ－0000000、ＢＦ－
    0000000等五張支票，票面金額共四十八萬，向甲○○○融資，並取得三
    十八萬等情，與證人甲○○○之證述相符（見原法院八十八年五月十八日之審理
    筆錄），另參以卷附之彰化商業銀行送款簿存根，可證被告與證人甲○○○間確
    有票據融資之關係，而互有交付票據之行為，從而，被告再於案發當日交付系爭
    票號ＢＦ－0000000號、ＢＦ－0000000號、日期及金額均為空白
    之二張支票，以託甲○○○代為融資之用，實屬合理。是以被告辯稱：前開二紙
    支票均由甲○○○加蓋金額、日期戳章之語，因已有被告丁○○之授權，故並無
    違法可言。
  (三)被告丁○○雖辯稱：該ＢＦ─0000000、0000000、000000
    0號支票係其所遺失，並未交付予甲○○○及丙○○二人等語，然查被告丁○○
    之支票簿並未遺失，均在被告丁○○保管中，此為被告丁○○所自承，則丁○○
    既一直保管該支票簿，豈會僅遺失一本支票簿中之三張。更何況上開三張支票雖
    金額及日期均屬空白，但均已蓋上陳立德之印章（印文），而支票上之陳立德印
    文係屬真正，此經告訴人丙○○指訴綦詳，並為被告所不否認，並有該支票一張
    附卷可稽（見偵查卷第十六頁），復經本院調閱八十七年度偵字第一六九六八號
    陳立德告訴甲○○○偽造有價證券等案件卷宗查乙，則該支票上之陳立德之印章
    既未遺失，顯係被告丁○○所親蓋，該三張支票又豈會無故遺失。又據陳立德所
    填票據掛失止付通知書內所載，其遺失票據之時間係八十七年六月十日，地點為
    鼓山二路一三一巷三弄二八號四樓之一，掛失日期為八十七年六月二十二日（見
    偵查卷第五十頁），則被告丁○○既遺失該三張支票，又何以能確知係於六月
    十日，在其上開家中遺失。被告於嗣後雖改稱係在「返家途中遺失所致」（見偵
    查卷第四十四頁），惟既在途中遺失，豈會恰巧由告訴人丙○○及甲○○○二人
    拾得。又一般支票之持有人，一發現支票遺失，莫不心急如焚，馬上前往掛失止
    付，以免損失，豈有從容等待，於十二天以後之八十七年六月二十二日始去辦理
    掛失止付之理﹖而支票使用人一般習慣，均會於支票票頭上記載支票交付何人，
    以便屆時將錢軋入帳戶內供人提領，如支票確實遺失，本件支票使用人即被告丁○○應該於使用支票時即發現支票簿內之支票少三張，其不迅速辦理掛失止付，
    實違常理。其所辯上開三張支票遺失云云，顯係卸責之詞，不足採信。至證人趙
    時乙於本院調查中雖證稱：其與告訴人丙○○間有換票之關係，其與丙○○沒有
    債權債務之關係云云。惟證人趙時乙如未積欠丙○○債務，丙○○豈會對趙時乙
    提出詐欺之告訴（見偵查卷第十頁），趙時乙又豈會於該案偵查中表示已經與告
    訴人丙○○處理完畢，達成和解，而經檢察官以八十七年度偵緝字第七一四號為
    不起訴處分（見趙時乙於本院作證時所提出之不起訴處分書），且丁○○亦表示
    與丙○○並無債權債務關係，則其如非告訴人丙○○所稱丁○○願意代趙時乙清
    償債務，而交付六張支票予丙○○，告訴人丙○○又豈會持有丁○○所簽發陳立
    德之支票六張（見偵查卷第十五頁），足見趙時乙之證言亦與事實不符，不足採
    信。至被告辯護人所提出林衍國對陳立德、趙時乙之民事起訴狀，林衍國對陳立
    德起訴，請求給付票款事件判決書，謝耀能之支票影本（據趙時乙稱係告訴人丙○○交付予趙時乙而與其交換之支票）等證物，均僅能證乙有上開支票之存在，
    以及趙時乙積欠林衍國之債務，但不能證乙趙時乙與告訴人丙○○間並無債權債
    務關係存在，又所提出之計算表一份，僅係趙時乙單方面之計算，並非與丙○○
    會算之結果，亦不能證乙趙時乙並未積欠丙○○債務。自均無從為被告有利認定
    之依據。
  (四)綜上所述，被告既乙知其以陳立德之名義所簽發、付款人為中國信託商業銀行高
    雄分行、票號為ＢＦ－0000000號、ＢＦ－0000000號、ＢＦ－0
    000000號、金額、日期皆為空白之三張支票，係分別交付與甲○○○、丙○○，並未遺失，卻仍利用不知情之陳立德前往金融機構辦理掛失止付，足見被
    告確有誣告之故意，所辯無非卸責之詞，無可採信。復有民事公示催告狀影本二
    紙、票據掛失止付通知書影本一紙、遺失票據申報書及支票（影本）、退票理由
    單一紙在卷可稽，被告罪證乙確，犯行堪予認定。
  (五)按所謂未指定犯人之誣告罪，僅須行為人意圖他人受刑事或懲戒處分，而向該管
    公務員誣告者，即已成罪；非必須指定何人犯罪，亦非以向檢察官提起告訴為必
    要，故只須其所述之情形，足以使不特定之人因此而受刑事追訴，而立於此等危
    險之地位即可。故謊報票據遺失並填具遺失票據申報書，即可使合法之票據權利
    人，在行使票據權利時，因此而接受警察機關之偵查，而有成立侵占遺失物罪或
    偽造有價證券罪之危險，故刑法特科以行為人誣告罪以為懲儆。被告辯稱：伊僅
    依正常程序辦理掛失，並無誣告之犯意云云，顯屬誤會，合此敘乙。
三、核被告所為，係犯刑法第一百七十一條第一項之未指定犯人誣告罪。被告利用不
    知情之陳立德辦理掛失止付程序，應論以間接正犯。
四、原審因依刑法第一百七十一條第一項、第四十一條、罰金罰鍰提高標準條例第一
    條前段、第二條之規定，並審酌被告係為否認其所積欠之票據債務，而有本件犯
    行，惡性雖非重，惟事後飾情狡辯，拒不給付票款，及其他等一切情狀，量處有
    期徒刑四月，並諭知如易科罰金，以三百元折算一日。認事用法，核無不合，量
    刑亦屬妥適，被告上訴意旨，仍執前詞，否認犯罪，指摘原判決不當，為無理由
    ，應予駁回。
據上論結，應依刑事訴訟法第三百六十八條，判決如主文。
本案經檢察官邱榮藏到庭執行職務。
中    華    民    國     八十九     年       六       月     二十一   日
                              臺灣高等法院高雄分院刑事第九庭
                                  審判長法官  張乙松
                                        法官  江泰章
                                        法官  任森銓
右正本證乙與原本無異。
不得上訴。
                                      書記官  張文斌
中    華    民    國     八十九     年       六       月    二十三    日
附錄：本判決論罪科刑法條：
刑法第一百七十一條第一項
未指定犯人，而向該管公務員誣告犯罪者，處一年以下有期徒刑、拘役或三百元以下
罰金。
                                                                        Ｄ


司法院資訊處製作；財團法人民間司法改革基金會備份。
